臺灣高等法院刑事裁定
111年度聲字第181號
聲  請  人  臺灣高等檢察署檢察官
受  刑  人  黃清政




上列聲請人因受刑人數罪併罰有二裁判以上，聲請定其應執行之
刑（聲請案號：臺灣高等檢察署111年度執聲字第28號），本院
裁定如下：
    主  文
黃清政犯如附表編號2至12所示各罪所處之刑，應執行有期徒刑
貳年貳月。
其他聲請（即附表編號1）駁回。
    理  由
一、聲請意旨略以：受刑人黃清政因詐欺等數罪，先後經判決確
    定如附表，應依刑法第53條、第51條第5款之規定，定其應
    執行之刑，爰依刑事訴訟法第477條第1項聲請裁定等語。
二、按：
㈠、裁判確定前犯數罪者，併合處罰之；數罪併罰有二裁判以上
    者，應依刑法第51條之規定定其應執行之刑；宣告多數有期
    徒刑者，於各刑中之最長期以上，各刑合併之刑期以下，定
    其刑期，刑法第50條、第53條、第51條第5款分別定有明文
    。
㈡、併合處罰之數罪本屬各自獨立之罪，其罪責分別存在，僅係
    處罰上發生合併之關係。倘併罰數罪之宣告刑，其中得易刑
    處分者與不得易刑處分者併合處罰結果，而不得易刑，造成
    受刑人之不利益，有違限制刑罰加重之恤刑目的。刑法第50
    條第1項規定：「裁判確定前犯數罪者，併合處罰之。但有
    下列情形之一者，不在此限：一、得易科罰金之罪與不得易
    科罰金之罪。二、得易科罰金之罪與不得易服社會勞動之罪
    。三、得易服社會勞動之罪與不得易科罰金之罪。四、得易
    服社會勞動之罪與不得易服社會勞動之罪。」；同法第50條
    第2項規定：「前項但書情形，受刑人請求檢察官聲請定應
    執行刑者，依第51條規定定之。」。故裁判確定前犯數罪，
    而有刑法第50條第1項但書之情形，除受刑人於判決確定後
    請求檢察官聲請定應執行刑者外，不適用併合處罰之規定，
    賦予受刑人選擇權，以符合其實際受刑利益。
㈢、數罪併罰之定應執行之刑係一種特別的量刑過程，相較於刑
    法第57條所定科刑時應審酌之事項係對一般犯罪行為之裁量
    ，定應執行刑之宣告，乃對犯罪行為人本身及所犯各罪之總
    檢視，除應考量行為人所犯數罪反應出之人格特性，並應權
    衡審酌行為人犯行之反社會性、刑罰適應性與整體刑法目的
    ，依刑法第51條第5款之規定，採限制加重原則，以宣告各
    刑中之最長期為下限，各刑合併之刑期為上限，但最長不得
    逾三十年，資為量刑自由裁量權之外部界限，並應受法秩序
    理念規範之比例原則、平等原則、責罰相當原則、重複評價
    禁止原則等自由裁量權之內部抽象價值要求界限之支配，使
    以輕重得宜，罰當其責，俾符合法律授與裁量權之目的，兼
    顧刑罰衡平原則。是於併合處罰而酌定執行刑時，應審酌行
    為人所犯數罪之犯罪類型、行為態樣、手段、動機，其犯罪
    類型相同、行為態樣、手段、動機相似者，於併合處罰時，
    因責任非難重複之程度較高，允酌定較低之應執行刑。換言
    之，刑罰之科處，應以行為人之責任為基礎，考量人之生命
    有限，刑罰對被告造成之痛苦程度，係以刑度增加而生加乘
    效果，而非等比方式增加，如以實質累加方式執行，刑責恐
    將偏重過苛，不符現代刑事政策及刑罰之社會功能，故透過
    定應執行刑程序，採限制加重原則，授權法官綜合斟酌被告
    犯罪行為之不法與罪責程度、各罪彼此間之關聯性（例如數
    罪犯罪時間、空間、各行為所侵害法益之專屬性或同一性、
    數罪對法益侵害之加重效應等）、數罪所反應被告人格特性
    與傾向、對被告施以矯正之必要性等，妥適裁量最終具體應
    實現之刑罰，以符罪責相當之要求。再者，國家使用刑罰懲
    罰或矯治犯罪，必須考慮手段之效益，使用過度之刑罰，會
    使邊際效益遞減，未必能達到目的，卻造成犯罪管理之過度
    花費，這正是所謂刑罰經濟之思考（最高法院106年度台抗
    字第177號裁定參照）。
㈣、刑事訴訟法第370條第2項、第3項，已針對第二審上訴案件之
    定應執行之刑，明定有不利益變更禁止原則之適用，而分屬
    不同案件之數罪併罰有應更定執行刑之情形，倘數罪之刑，
    曾經定其執行刑，再與其他裁判宣告之刑定其執行刑時，在
    法理上亦應同受此原則之拘束。亦即，另定之執行刑，其裁
    量所定之刑期，不得較重於前定之執行刑加計後裁判宣告之
    刑之總和。而法院於裁量另定應執行之刑時，祇須在不逸脫
    上開範圍內為衡酌，而無全然喪失權衡意義或其裁量行使顯
    然有違比例原則之裁量權濫用之例外情形，並不悖於定應執
    行刑之恤刑目的者，即無違裁量權之內部性界限（最高法院
    104年度台抗字第410號裁定意旨參照）。
㈤、刑法第53條應依刑法第51條第5款至第7款之規定，定其應執
    行之刑者，由該案犯罪事實最後判決之法院之檢察官，聲請
    該法院裁定之，刑事訴訟法第477條第1項亦有明定。
三、經查：
㈠、本院參酌最高法院110年度台抗大字第489號裁定意旨，業已
    向受刑人詢問其對本件之意見，有本院查詢表在卷可按，合
    先敘明。
㈡、本件受刑人所犯如附表編號1之加重詐欺罪，經臺灣新北地方
    法院判處有期徒刑6月確定，屬不得易科罰金但得易服社會
    勞動之刑，而其所犯其餘如附表編號2至12加重詐欺罪，均
    係不得易科罰金亦不得易服社會勞動之罪。是依刑法第50條
    第1項但書第4款規定，非經被告聲請，應不得依數罪併罰之
    例，定其應執行之刑，本件既經檢察官就受刑人所犯附表編
    號1所示之罪合併聲請定應執行刑，即應由受刑人請求檢察
    官聲請，惟依卷內資料，受刑人並未聲請檢察官一併聲請定
    應執行刑，依前揭說明，本件不得易科罰金但得易服社會勞
    動之罪（附表編號1）與不得易科罰金亦不得易服社會勞動
    之罪（附表編號2至12），不得併合處罰，而僅應就不得易
    科罰金亦不得易服社會勞動之罪部分（附表編號2至12），
    定其應執行刑。
㈢、受刑人所犯如附表編號2至12所示之罪，業經臺灣士林地方法
    院及本院分別判處如附表編號2至12所示之刑，均為不得易
    科罰金，亦不得易服社會勞動之罪，且均確定在案（本院為
    犯罪事實最後判決之法院），有本院被告前案紀錄表及前開
    刑事判決附卷可稽，而附表編號3至12所示各罪，係在附表
    編號2所示之罪判決確定日前所犯，且犯罪事實最後判決之
    法院為本院，檢察官就此部分聲請定其應執行刑，於法相符
    ，應予准許。又附表編號4至12所示之罪，業經本院以110年
    度上訴字第1096號判決定應執行有期徒刑1年10月確定，故
    本件應受上開定執行刑之拘束。
㈣、爰審酌受刑人所犯，均為罪質相同之詐欺等罪，依附表編號2
    至12所示之罪之刑事判決，可知受刑人犯罪時間甚為密接，
    均在民國108年12月至109年2月間，其犯罪之行為態樣、手
    段、動機均相似，責任非難重複程度甚高，且受刑人非詐欺
    集團核心成員等節，於定應執行刑時，自可酌定較低之應執
    行刑，俾符罪刑相當原則，避免其刑度或有超過行為不法內
    涵之虞，而有違罪責相當性原則。茲檢察官就受刑人所犯如
    附表編號2至12所示之刑（均不得易科罰金，亦不得易服社
    會勞動之罪)，聲請定其應執行之刑，本院審核認聲請為正
    當，應定其應執行之刑。
㈤、至受刑人所犯如附表編號1所示之罪，屬不得易科罰金但得易
    服社會勞動之刑，受刑人既未聲請檢察官一併聲請定應執行
    刑，核與刑法第50條第2項規定「前項但書情形，受刑人請
    求檢察官聲請定應執行刑者，依第51條規定定之。」之要件
    不符，自不得併合處罰而定應執行之刑。檢察官此部分聲請
    ，於法不合，應予駁回。
據上論斷，應依刑事訴訟法第220條、第477條第1項，刑法第53
條、第51條第5款，裁定如主文。
中　　華　　民　　國　　111 　年　　1 　　月　　24　　日
  　　　　     　 刑事第二十六庭審判長法　官  劉嶽承
                                      法　官  古瑞君
                                      法　官  廖紋妤
以上正本證明與原本無異。      
如不服本裁定，應於收受送達後5日內向本院提出抗告狀。
                                      書記官  江珮菱
中　　華　　民　　國　　111 　年　　1 　　月　　25　　日